臺灣高等法院臺中分院刑事判決　　　　　　　民國九十一年度上訴字第一二二七號
　　上　訴　人　臺灣彰化地方法院檢察署檢察官
　　被　　　告　丙○○
右上訴人因被告搶奪案件，不服臺灣彰化地方法院中華民國九十一年六月廿六日第一
審判決（民國九十一年度訴字第四七六號，起訴案號：臺灣彰化地方法院檢察署民國
九十年度偵字第七七三四號），提起上訴，本院判決如左：
    主      文
上訴駁回。
　　理      由
一、公訴人聲請簡易判決處刑意旨以: 被告丙○○（下稱被告）因乙○○民國（下
    同）九十年九月初，向其借貸新台幣（下同）三萬五千元迄未返還，於九十年十
    一月十八日上午七時三十分許，在彰化縣永靖鄉○○路八十四號乙○○住處客廳
    ，因協調前開債務未果，被告竟意圖為自己不法之所有，趁乙○○不及防備之際
    ，未得乙○○之許可，擅自進入乙○○之臥室，並開啟乙○○所有之抽屜，並搶
    奪置放其內之玉珮項鍊一條及玉珮戒指一個，得手後，因遭乙○○極力反抗而作
    罷，嗣經警循線查獲，始悉上情。因認被告有犯刑法第三百二十五條第一項之搶
    奪罪嫌云云。
二、公訴人認被告涉有上開罪嫌，係以上該事實，業據被告自白及告訴人乙○○指訴
    ，並有現場照片四禎附卷可佐，為主要論據。
三、按刑法第三百二十五條第一項之搶奪罪，須以意圖為自己不法之所有為要件，此
    觀法文自明，又按犯罪事實應依證據認定之，無證據不得推定其犯罪事實，不能
    證明被告犯罪者，應諭知無罪之判決，刑事訴訟法第一百五十四條及同法第三百
    零一條第一項，分別定有明文；又按認定不利於被告之事實須依積極證據，茍積
    極證據不足為不利於被告事實之認定時，即應為有利於被告之認定，更不必有何
    有利之證據；且事實審法院對於證據之取捨，依法雖有自由判斷之權，然積極證
    據不足證明犯罪事實時，被告抗辯或反證，縱屬虛偽，仍不能以此資為積極證據
    應予採信之理由；及事實之認定，應憑證據，如未能發現相當證據，或證據不足
    以證明，自不能以推測或擬制之方法，以為裁判基礎（最高法院三十年上字第八
    一六號、三十年上字第四八二號、四十年台上字第八六號判例參照）。
四、訊據被告固坦承有趁告訴人不及防備，開啟抽屜拿取置放其內之玉珮項鍊一條及
    玉珮戒指一個等情不諱，惟堅詞否認有搶奪犯行，辯稱：伊與被害人原為男女朋
    友關係，因被害人欠伊三萬五千元不還，伊才想問問告訴人是否可以該首飾抵債
    ，不料首飾滑落毀損，並非擅自進入告訴人臥室搶取該項鍊戒指等物，伊取該物
    品，係想抵告訴人所欠之借款，亦無不法所有之意圖等語。
五、經查告訴人確積欠被告三萬五千元，及案發當時被告與告訴人在客廳談論此債務
    問題等情，業據告訴人於警訊中證述明確，且徵之被告於談論債務未果旋拿取告
    訴人之上開首飾，足見被告應係以拿取首飾作為取回債款之手段，其主觀上應無
    為自己不法所有之意圖，與欲將首飾憑白據為己有者不同，縱使被告所為此手段
    無法律上之依據，在道德上亦可非難，惟究與刑法上之搶奪罪構成要件有異，自
    不能遽將被告以搶奪罪相繩，揆諸首開條文及判例說明，自不能率為被告有罪之
    推定，是被告被訴犯罪，尚屬不能證明，應為被告無罪之諭知。
六、原審認不能證明被告犯罪，而為被告無罪之判決，經核尚無不合，公訴人上訴意
    旨，以縱令告訴人曾積欠被告債務之事實為真，被告亦應遵循正當法律程序求償
    債權，僅因與告訴人協調債務清償事宜未果，即未經告訴人同意，起心動念強行
    奪取告訴人所有之前揭財物，被告所為，即已符合「意圖為自己所有，而搶奪他
    人動產」之刑法上搶奪罪之主、客觀構成要件無訛。如謂原審判決認「被告以拿
    回首飾作為取為債款之手段，其主觀上應無為自己不法所有之意圖」為可採，則
    債權人均可未經債務人之同意，率爾以強制力取走債務人所有之任何財物，如此
    則置正當法律程序為無物，且人民動輒以私行手段求償債務者，對社會治安之維
    護亦有重大戕害，是被告未經告訴人同意擅行以其強制力奪取告訴人所有之上開
    財物，仍應觸犯刑法第三百三十五條第一項之搶奪罪嫌，指摘原判決不當，惟查
    本件既不能認定被告主觀上有為自己不法所有之意圖，自與搶奪罪之構成要件不
    合，依罪刑法定之法則，究不能因被告未依循正當法律程序，求償債權，對社會
    治安之維護亦有戕害，遽令被告負搶奪罪責。至於被告若未經告訴人同意，以不
    正當手段，強取債務人之財物，以抵償債權，是否構成他罪，應否受處罰，則屬
    另一問題，因未經起訴本院自不得逕予審理，是公訴人之上訴，尚難認為有理由
    ，應予駁回。
七、據上論斷，應依刑事訴訟法第三百六十八條，判決如主文。
本案經檢察官甲○○到庭執行職務。
中      華      民      國　    九十一     年     九      月     四 　　日
　　　　　　　　　　　　　　　　臺灣高等法院臺中分院刑事第一庭
　　　　　　　　　　　　　　　　　　　審判長法　官　陳　紀　綱
　　　　　　　　　　　　　　　　　　　　　　法  官  方  艤  駐
　　　　　　　　　　　　　　　　　　　　　　法　官　陳　登　源
右正本證明與原本無異。
檢察官得上訴。
如不服本判決應於收受送達後十日內向本院提出上訴書狀，其未敘述上訴之理由者並
得於提起上訴後十日內向本院補提理由書（均須按他造當事人之人數附繕本）。
　　　　　　　　　　　　　　　　　　　　　　書記官　林　明　冬
中      華      民      國　    九十一     年     九      月     六 　　日
                                                                        Ｒ
